【裁判字號】    97,交聲,2067
【裁判日期】    971215
【裁判案由】    聲明異議
【裁判全文】
臺灣高雄地方法院交通事件裁定        97年度交聲字第2067號
原處分機關  高雄市政府交通局
異  議  人
即受處分人  甲○○
上列異議人即受處分人因違反道路交通管理處罰條例案件，對於
高雄市政府交通局民國97年9 月9 日所為之處分（原處分案號：
高市交裁字第裁32-B00000000號）聲明異議，本院裁定如下：
    主  文
原處分關於罰鍰新臺幣肆萬伍仟元部分撤銷。
上開撤銷部分，不罰。
    理  由
一、原處分意旨係以：異議人即受處分人甲○○領有聯結車駕駛
    執照，於民國95年12月21日下午5 、6 時許，在位於高雄市
    前鎮區○○街之公司內飲用數量不明之啤酒後，欲返回位在
    高雄縣林園鄉○○○路299-1 號住家，明知其控制力及注意
    力均已達無法安全駕駛車輛之程度，且其僅領有聯結車駕駛
    執照不得駕駛重型機車，猶騎乘車牌號碼L79-507 號重型機
    車行駛於道路，於同日22時15分許，由北向南行經高雄市○
    ○○路與永光街口前，因酒後操控力不足而自行擦撞道路路
    緣而倒地受傷，經送往高雄市立小港醫院治療，嗣高雄市政
    府警察局小港分局及交通大隊第八分隊員警到場處理，並委
    託醫院為甲○○抽血檢測血液中酒精濃度為263.24mg\dl ，
    換算成呼氣中酒精濃度為每公升1.31毫克（超過每公升0.55
    毫克），經警員舉發並製作違反道路交通管理事件通知單。
    原處分機關於緩起訴期滿後，爰依道路交通管理處罰條例第
    35條第1 項第1 款、第24條第1 項第2 款（裁決書漏載）、
    第22條第1 項第4 款，以原處分裁處異議人罰鍰新臺幣（下
    同）4 萬6800元（汽車駕駛人酒精濃度超過規定標準0.55以
    上部分裁處4 萬5000元，領有聯絡車駕駛執照駕駛重型機車
    部分裁處1800元，其中裁處1800元部分於96年1 月26日繳納
    ）、施以道路安全講習及吊扣駕駛執照12個月（駕駛執照部
    分已於96年1 月26日繳送）之處分。
二、異議意旨略以：上揭酒醉駕車行為，業經檢察官為緩起訴處
    並履行40小時之義務勞務執行完畢，為此聲明異議並請求撤
    銷罰緩4 萬5000元之處分等語（按本件就裁處1800元、道安
    講習及吊扣駕駛執照部分，並未聲明異議）。
三、經查：
(一)按94年2 月5 日公布，於95年2 月5 日施行之行政罰法第26
    條規定：「一行為同時觸犯刑事法律及違反行政法上義務規
    定者，依刑事法律處罰之。但其行為應處以其他種類行政罰
    或得沒入之物而未經法院宣告沒收者，亦得裁處之。前項行
    為如經不起訴處分或為無罪、免訴、不受理、不付審理之裁
    判確定者，得依違反行政法上義務規定裁處之。」，又其他
    種類行政罰，係指違反行政法上之義務應受「裁罰性」之「
    不利處分」，依行政罰法第2 條規定，包括限制或禁止行為
    之吊扣證照處分。究其立法理由，一行為同時觸犯刑事法律
    及違反行政法上義務規定時，由於刑罰與行政罰同屬對不法
    行為之制裁，而刑罰之懲罰作用較強，故在處罰目的相同且
    處罰方式相同時，若依刑事法律處罰，即足資警惕者，實無
    一事二罰而再處行政罰之必要；且刑事法律處罰，由法院依
    法定程序為之，較符合正當法律秩序，應予優先適用，故同
    時觸犯刑事法律及違反行政法上義務規定之行為，行政機關
    得否科以與刑罰相類之行政罰處罰，端視該行為之刑事訴追
    或審判程序終局結果而定，在刑事訴追、審判程序尚未終局
    確定前，行政機關自不得逕予裁罰；至於罰鍰以外之沒入或
    其他種類行政罰，因兼具維護公共秩序之作用，為達行政目
    的，行政機關仍得併予裁處。
(二)道路交通主管機關對於汽車駕駛人之酒後駕車行為，依道路
    交通管理處罰條例第35條第1 項第1 款規定予以裁罰，係對
    行為人違反行政法上義務規定之行政罰，且該條例關於一行
    為同時觸犯刑事法律及違反行政法上義務規定者，並無特別
    規定，是以汽車駕駛人酒後駕車行為，經測試檢定酒精濃度
    超過規定標準，同時涉犯刑法第185 條之3 之公共危險罪嫌
    者，道路交通主管處罰機關除有上開行政罰法第26條第1 項
    但書規定，得處以其他種類行政罰之情形外，關於罰鍰部分
    ，即應依行政罰法第26條及道路交通管理處罰條例第10條規
    定，移送地方法院檢察署處理，於移送後，非有上開行政罰
    法第26條第2 項所定不起訴等事由，不得再依道路交通管理
    處罰條例第35條第1 項第1 款規定，裁處行為人罰鍰之行政
    罰。
(三)又觸犯刑事法律之犯罪行為，除得經檢察官之起訴，並由法
    院審理後，為有罪科刑、無罪、免訴、不受理、不付審理之
    裁判外，如檢察官認該行為所涉為死刑、無期徒刑或最輕本
    刑3 年以上有期徒刑以外之罪，於參酌刑法第57條所列事項
    及公共利益之維護，認以緩起訴為適當者，得定1 年以上3
    年以下之緩起訴期間為緩起訴處分，此觀刑事訴訟法第253
    條之1 第1 項規定即明。就要件言，緩起訴基本上係認被告
    有犯罪嫌疑，而暫緩起訴，並得課被告予一定之負擔或指示
    （同法第253 條之2 第1 項），此與不起訴處分係因犯罪嫌
    疑不足或其他原因（同法第252 條、第253 條），且不得附
    條件或負擔，顯有不同，基此緩起訴處分自係一種刑事處罰
    。又經檢察官為「緩起訴」處分者，於「緩起訴」之猶豫期
    間內，檢察官可對其持續觀察，若認其顯無反省警惕之情或
    根本欠缺反省警惕之能力（即符合刑事訴訟法第253 條之3
    第1 項所列3 款情形）者，得依職權或依告訴人之聲請，將
    「緩起訴」處分撤銷，並依法追訴，亦即在緩起訴處分之猶
    豫期間內，刑事訴追程序仍未終局確定，此與不起訴處分確
    定後，刑事訴追程序終結，檢察官原則上不得就同一行為再
    行起訴之法律效果迥異，是緩起訴處分與不起訴處分於性質
    上應不相同；況上開行政罰法第26條第2 項並未明列「緩起
    訴處分」，本不宜擴張解釋。基此，經檢察官為緩起訴處分
    之行為，如同時違反行政法上義務之規定，因已有以緩起訴
    處分之刑事處罰，此時行政機關若另行依法行政裁罰，無異
    一罪二罰，且緩起訴與不起訴處分性質上並不相同，自行政
    罰法第26條規定立法意旨為有利於行為人之解釋，應認應受
    行政裁罰之行為，關於罰鍰部分，同一事實如經緩起訴處分
    確定者，應有行政罰法第26條第1 項明定一事不二罰原則之
    適用（臺灣高等法院暨所屬法院96年法律座談會刑事類提案
    第36號法律問題參照），而無適用行政罰法第26條第2 項規
    定之餘地，換言之，違反行政法上義務之行為，若同時亦經
    檢察官另為緩起訴處分時，行政機關應不得就同一行為，再
    為與刑罰相類之罰鍰處分。
(四)經查，本件異議人於酒後騎乘上揭重型機車，於前揭時、地
    因酒後操控力不足而自行擦撞道路路緣而倒地受傷，經送醫
    院治療並由員警委託醫院為異議人抽血檢測血液中酒精濃度
    為263.24mg\dl ，換算成呼氣中酒精濃度為每公升1.31毫克
    （超過每公升0.55毫克），經警舉發「酒後駕車」違規，並
    經臺灣高雄地方法院檢察署檢察官於96年4 月20日以96年度
    偵字第10168 號為緩起訴處分，其期間為1 年，異議人於同
    年5 月14日緩起訴確定後，向指定之公益團體、地方自治團
    體或社區履行40 小 時之義務勞務執行完畢，嗣於97年5 月
    14日期滿未經撤銷緩起訴處分而實質確定等情，有高雄市政
    府警察局高市警交字第B00000000 號舉發違反道路交通管理
    事件通知單、原處分裁決書及臺灣高等法院被告前案紀錄表
    在卷可稽，並經本院調取臺灣高雄地方法院檢察署96年度偵
    字第10168 號全卷所附臺灣高雄地方法院檢察署檢察官緩起
    訴處分書、辦理被告緩起訴處分處遇報告書，核閱無訛，且
    異議人具狀聲明異議亦自承有上揭酒後駕車之行為，是異議
    人酒後超過規定標準駕駛動力交通工具而為警查獲之事實，
    堪以認定。
(五)本件異議人上開酒後駕車之行為，同時觸犯刑事法律及違反
    行政法上義務規定，經臺灣高雄地方法院檢察署檢察官為上
    開緩起訴處分並命異議人向指定之公益團體、地方自治團體
    或社區提供40小時之義務勞務給付，此勞務給付雖非刑法所
    定刑罰之種類，然已對異議人名譽、心理產生相當制約並影
    響被告之自由等權利，故上開緩起訴處分已產生實質刑罰效
    果，應該當行政罰法第26條第1 項之「依刑事法律」之處罰
    ，依前開說明，原處分機關不得對異議人依道路交通管理處
    罰條例第35條第1 項、第24條第1 項第2 款規定裁處罰鍰4
    萬5000元之處分。
(六)綜上，本件有行政罰法第26條第1 項所定「一事不二罰」原
    則之適用，原處分機關裁處異議人罰鍰4 萬5000元部分，與
    法有違，異議人之異議為有理由，爰將原處分關於罰鍰4 萬
    5000元部分撤銷，改諭知不罰；至原處分機關裁處異議人罰
    鍰1800元、應接受道路交通安全講習及吊扣駕駛執照部分，
    未經聲明異議，自不在本件裁定範圍內，附此說明。
四、依道路交通案件處理辦法第20條前段，裁定如主文
中    華    民    國    97    年    12    月    15    日
                  交通法庭  法  官  楊國煜
以上正本證明與原本無異。
如不服本裁定，應於收受送達後5 日內向本院提出抗告狀。
中    華    民    國    97    年    12    月    17    日
                            書記官  李憶如


司法院資訊處製作；財團法人民間司法改革基金會備份。
